【裁判字號】    95,再國易,1
【裁判日期】    950530
【裁判案由】    國家賠償
【裁判全文】
臺灣高等法院民事判決                 95年度再國易字第1號
再審  原告  乙○○
法定代理人  丙○○
訴訟代理人  蕭明哲律師
複 代理 人  賴傳智律師
再審  被告  內政部警政署入出境管理局
法定代理人  甲○○
訴訟代理人  連鳳翔律師
複 代理 人  陳淑蕙律師
上列當事人間國家賠償事件，再審原告對於中華民國95年1月27
日本院94年度上國易字第18號確定判決提起再審之訴，經本院於
95年5月16日言詞辯論終結，判決如下：
    主  文
再審之訴駁回。
再審訴訟費用由再審原告負擔。
    事實及理由
一、按確定判決有民事訴訟法第496條第1項各款所列情形之一者
    ，當事人得以再審之訴對之聲明不服，但當事人已依上訴主
    張其事由或知其事由而不為主張者，不在此限，此觀該規定
    即明。而該項但書所謂當事人已依上訴主張其事由，係指當
    事人就得依上訴主張之事由，已依上訴主張之者而言（最高
    法院26年上字第2600號判例參照）。本件再審原告對於本院
    94年度上國易字第18號（下稱原訴訟）判決（下稱原確定判
    決）提起再審之訴，因該事件屬不得上訴第三審者，於第二
    審法院為判決時即確定，故就再審原告提起本件再審之訴所
    主張之再審事由，自無「已依上訴主張其事由」之可言。再
    審被告就此部分所辯，尚非有據。況其於本院言詞辯論期日
    ，已表明不再主張該相關之抗辯（本院卷64頁），則本件再
    審之訴之提起，自屬合法，先予敘明。
二、再審原告主張：伊於民國 88年2月23日出生，係被繼承人黃
    德保之女，同年 7月26日由其父黃德保申請來台依親定居。
    再審被告於同月 29日通知黃德保補送DNA親子血液鑑定書，
    然因黃德保未接獲上述通知致未補件。嗣黃德保於89年10月
    4日死亡，再審被告乃以伊依親原因消失為由，於同年11月8
    日以（89）境居芳字第 12265號不予許可處分書，駁回伊申
    請定居案（下稱系爭處分）。伊不服該處分，於同年12月12
    日向內政部提起訴願，經內政部訴願審議委員會於90年5月3
    日駁回其訴願；乃於同年7月5日再向台北高等行政法院提起
    行政訴訟，經該院於91年7月11日以 90年度訴字第4650號判
    決，將上開訴願決定及原處分均撤銷，並已確定在案。再審
    被告所為之系爭處分既經台北高等行政法院判決違法確定，
    其行為自屬不法。況再審被告對伊來台定居並無裁量權限，
    竟要求伊提出法律所未規定之文件即 DNA血緣鑑定，顯屬逾
    越法律，增加法令所無之限制，亦屬違法。茲伊原得領取黃
    德保自89年10月4日死亡時起至伊 92年10月28日在台初設戶
    籍期間之各項遺族給付合計新台幣（下同）632,217 元，因
    再審被告違法要求伊提出血緣鑑定，並延宕一年餘後，以黃
    德保死亡為由不准伊來台定居之申請，致伊無法依陸海空軍
    軍官士官服役條例第36條規定請領上述期間之給付，受有損
    害，乃依國家賠償法第2條第2項規定，訴請再審被告如數給
    付本息。而本件請求權時效應自台北高等行政法院判決系爭
    處分違法確定時（即 91年7月11日）起算，伊業已在法定期
    間內（93年 5月13日）向再審被告請求賠償，經其拒絕，是
    伊於同年 6月17日提起原訴訟，請求權並未罹於時效而消滅
    。原確定判決竟認本件損害賠償請求權時效，應自民國89年
    12月12日其向內政部提起訴願時起算，有違最高法院46年台
    上字第 34號判例意旨，顯有同法第496條第1項第1款「適用
    法規顯有錯誤」之再審事由，爰據此提起本件再審之訴，並
    聲明：
    (一)原確定判決廢棄。
    (二)上開廢棄部分，再審被告在本院原訴訟之上訴駁回。
三、再審被告則以：再審原告於 88年7月26日提出來台定居之申
    請，經伊於 89年11月8日以系爭處分駁回其申請在案，其已
    於同年12月12日提出訴願，是再審原告縱因伊之系爭處分而
    受有損害，亦於此時即已知之，乃竟遲至93年7月8日，始提
    出本件請求，其侵權行為損害賠償請求權已因罹於 2年時效
    消滅而不得行使，原確定判決適用法規，自無不當等語，資
    為抗辯。並聲明：再審之訴駁回。
四、按「賠償請求權，自請求權人知有損害時起，因二年間不行
    使而消滅；自損害發生時起，逾五年者亦同。」國家賠償法
    第8條第1項定有明文。所稱知有損害，須知有損害事實及國
    家賠償責任之原因事實，國家賠償法施行細則第3條之1亦有
    明定。又關於侵權行為損害賠償請求權之消滅時效，應以請
    求權人實際知悉損害及賠償義務人時起算，非以知悉賠償義
    務人因侵權行為所構成之犯罪行為經檢察官起訴，或法院判
    決有罪為準（最高法院72年台上字第738 號判例參照）。是
    所謂知有國家賠償責任之原因事實，指知悉所受損害，係由
    於公務員於執行職務行使公權力時，因故意或過失不法行為
    ，或怠於執行職務，或由於公有公共設施因設置或管理有欠
    缺所致而言。於人民因違法之行政處分而受損害之情形，賠
    償請求權之消滅時效，應以請求權人實際知悉損害及其損害
    係由於違法之行政處分所致時起算，非以知悉該行政處分經
    依行政爭訟程序確定其為違法時為準（最高法院94年度台上
    字第1350號判決參照）。
五、查再審原告對於再審被告在 89年11月8日駁回其依親之申請
    ，其已於同年12月12日就該駁回申請之系爭處分提出訴願一
    節，既無爭執，則原確定判決認定其請求權之時效，應自其
    至遲知悉該駁回申請之系爭處分違法、而於89年12月12日向
    內政部提起訴願時，即已知悉行為人即再審被告侵害其權利
    及其受有損害時起算，非以其知悉系爭處分經行政法院判決
    其違法確定時為準，揆諸前揭說明，自無適用法規錯誤之可
    言。至再審原告所引之最高法院46年台上字第34號判例，係
    認：所謂「知有損害」，非僅指單純知有損害而言，其因而
    受損害之他人行為為侵權行為亦須一併知之，若僅知受損害
    及行為人，而不知其行為之為侵權行為，則無從本於侵權行
    為請求賠償，時效即無從進行。並未明示所謂「知有損害」
    ，在行政處分為侵權行為之態樣下，權利被侵害人之國家賠
    償請求權，須自行政處分經依行政爭訟程序確定其為違法時
    始起算，故尚難為再審原告有利之認定依據。
六、再者，再審之訴，雖有再審理由，法院如認原判決為正當者
    ，應以判決駁回之，民事訴訟法第 504條既定有明文，則不
    論再審原告有關系爭處分是否違法、再審被告應否負國家賠
    償責任等主張是否可取，縱認其所稱是實，因原確定判決已
    以其請求權因時效經過而消滅、不得行使為由，駁回其賠償
    之請求，並無適用法規顯有錯誤情事，已如上述，則此部分
    縱為有利再審原告之認定，亦應駁回其賠償之請求，故於此
    與兩造其餘不影響判決結果之攻擊防禦方法及舉證，均不予
    贅論。
七、綜上，再審原告請求再審被告給付63萬2,217元及自93年5月
    14日起至清償日止之法定利息，自非正當，不應准許。原確
    定判決為其敗訴之判決，核無違誤。再審原告請求將原確定
    判決廢棄，並駁回再審被告於原訴訟之第二審上訴，為無理
    由，應予駁回。
據上論結，本件再審之訴為無理由，依民事訴訟法第505條、第7
8條，判決如主文。
中    華    民    國    95    年    5     月    30    日
                  民事第十六庭審判長法  官  沈方維
                                    法  官  張競文
                                    法  官  王淇梓
正本係照原本作成。
不得上訴。
中    華    民    國    95    年    6     月    1     日
                                    書記官  吳碧玲


司法院資訊處製作；財團法人民間司法改革基金會備份。
